【裁判字號】    89,台上,1992
【裁判日期】    890414
【裁判案由】    偽造有價證券
【裁判全文】
最高法院刑事判決                              八十九年度台上字第一九九二號
    上訴人  台灣高等法院檢察署檢察官
    被  告  甲○○
右上訴人因被告偽造有價證券案件，不服台灣高等法院中華民國八十九年一月二十八
日第二審更審判決（八十七年度上更(一)緝字第一號，起訴案號：台灣板橋地方法院檢
察署八十三年度偵字第七八九六號），提起上訴，本院判決如左：
    主  文
原判決撤銷，發回台灣高等法院。
    理  由
本件原判決以公訴意旨略稱：被告甲○○於民國八十二年十一月上旬，在台北市○○
○路○段二十七巷四號三樓Ｅ室其所經營之翔讚商行，向年籍不詳之「楊經理」者，
取得付款人玉山商業銀行，發票人陳文、帳號○○六一九－四號、票號00000
00號之空白支票一紙，竟意圖供行使之用，未經發票人之同意或授權，偽填發票日
期為八十二年十二月十五日，金額為新台幣（下同）五萬元，持向不知情之藍文信調
現，嗣藍文信屆期提示，因已掛失止付而遭退票，認被告犯有刑法第二百零一條第一
項之偽造有價證券罪嫌云云。經審理結果，以尚無積極明確證據，足認被告有偽造有
價證券犯行，因將第一審論處被告罪刑之判決撤銷，改判諭知被告無罪。固非無見。
惟查(一)、判決所載之理由，前後必須互相適合，倘理由與理由間，彼此互相抵觸，即
屬判決理由矛盾之違背法令，自足構成撤銷之原因。又證人於審判外之陳述，除法律
有規定外，不得作為證據，刑事訴訟法第一百五十九條定有明文，考其立法意旨，係
以我國刑事訴訟法係採直接審理主義及言詞主義，原在使法院憑其直接之審理及言詞
之陳述，獲得態度證據，形成正確之心證，以為證據證明力之正確判斷，證人如僅以
書面代替到庭之陳述，即與直接審理及言詞主義之本旨相違，故該證人代替到庭陳述
之書面文件，應無證據能力，倘竟予以採信，即有違背證據法則之違法。本件證人陳
文，經第一審屢次傳喚，均未到庭，而於八十三年十一月九日提出「書面聲明」一
紙，代替到庭陳述，表明共遺失四十八張空白支票，系爭第0000000號支票即
係其中之一，發覺遺失後，即向該管派出所報案，並登報聲明作廢云云（一審卷第四
十三頁）。又因被告一再辯稱該「楊經理」者係使用（○二）0000000號電話
，伊均撥該電話與「楊經理」通話聯絡，第一審曾向交通部台灣北區電信管理局（現
改制為中華電信股份有限公司）營業處查得該電話租用戶為鄧安宜（原判決誤為「鄧
宜安」一審卷第三十八頁），原審更審時，原認有傳喚鄧安宜到庭調查之必要，乃按
址傳喚，鄧安宜並未到庭，而係由張雯華於八十七年五月十日向原審提出「陳報狀」
書面一紙，表示鄧安宜係伊媳，在美國工作，本件應係鄧安宜曾遺失身分證所致，據
鄧安宜聲稱從未在台申請任何電話等情（原審上更一卷第四十八頁）。上開「書面聲
明」及「陳報狀」皆係證人以書面代替到庭陳述，依法皆無證據證能力。原判決於理
由欄三－(一)，原認陳文之「書面聲明」為審判外之陳述，無證據能力，不予採納；
但於理由欄三－(四)，卻又採信張雯華所提出之「陳報狀」，認該（○二）00000
00號電話之租用名義人鄧安宜，自六十九年赴美迄今，均在美工作，且曾遺失身分
證，已申請補發，從未在台灣申請任何電話，因而為有利於被告之認定，揆之首揭說
明，已有判決理由矛盾之違誤。(二)、審理事實之法院，對於被告有利及不利之證據，
均應一律加以注意，依職權詳加調查，期能發現真實。茍與待證事實有重要關係，在
客觀上認為應行調查之證據，均應依法詳加調查，倘未予調查，或雖已調查，但其內
容尚欠明瞭，亦與未加調查無異，遽行判決，均屬應於審判期日調查之證據未予調查
之違法。原判決改判諭知被告無罪，係以經一再傳喚，陳文始終拒不出庭應訊，其
是否遺失空白支票或出於謊報，無法查證，被告在支票上背書交付藍文信，茍未兌現
，舊債無法免除，又易陷於被訴追之境地，無犯罪動機，並採信證人即會計吳小娟之
證言及張雯華之「陳報狀」，為其論據。然據藍文信於警訊中供述：被告係至伊店內
打電動玩具欠下賭債，始持該系爭支票抵債（第四三六○號偵查卷第五頁），原審更
審前，藍文信復供證：係伊叫被告在支票上背書，並非被告主動背書（原審上訴卷第
三十八頁），依證人吳小娟出具之「聲請具保停止羈押狀」所載，吳小娟係被告之配
偶，非單純由被告僱用之會計（八十七年度聲字第一二九五號卷第一頁）。又卷附之
陳文票據掛失止付通知書、遺失票據申報書上，記載含系爭第0000000號支
票在內，共計四十八張空白支票於八十二年十月二十七日晚上在台北市○○○路華國
飯店附近遺失（第四三六○號偵查卷第十頁、第十一頁），而申報遺失止付之上開四
十八張支票，據玉山商業銀行營業部函覆，包括系爭第0000000號支票，共計
有十三張支票均經提示遭受退票（原審上訴卷第三十六頁）。被告則一再辯稱：「我
們（指與陳文）見過面，他（陳文）和『楊經理』很熟」，「可能是陳文支票
未遺失，而登報遺失後，再將支票借給『楊經理』的」，「我也認識陳文」，「陳
文從頭到尾都在說謊，他說不認識我，其實他認識我，他與『楊經理』合夥做生意
」（一審卷第三十五頁反面、第六十四頁，原審上訴卷第十二頁、第三十八頁反面）
。足徵陳文及所謂「楊經理」者，與被告是否有本件犯行之待證事實至有關係，自
有詳加調查之必要。原審已查明陳文戶籍設於台北市○○區○○街一段一一○號三
樓之二（原審上更一緝卷第五十二頁），並按址合法傳喚未到庭（同上卷第五十六頁
），即未依法拘提，且依卷附之雜誌剪報，陳文似已因另案遭警查獲逮捕（同上卷
第六十四頁至第六十六頁），亦有循線查明之必要。再被告所供「楊經理」使用聯絡
之（○二）0000000號，第一審已查明原租用名義人係鄧安宜，於八十三年五
月四日已過戶予陳秀甘（住台北市○○街○段四十五號七樓）使用（二審卷第三十八
頁），上開電話租用名義人與所謂「楊經理」間，有何關係﹖亦待究明。原審更審時
，就上開疑慮，未深入調查，釐清真相，遽行改判，諭知被告無罪，殊嫌率斷。檢察
官上訴意旨，執以指摘原判決不當，為有理由，應認仍有發回更審之原因。
據上論結，應依刑事訴訟法第三百九十七條、第四百零一條，判決如主文。
中      華      民      國    八十九    年      四      月     十四     日
                              最高法院刑事第一庭
                                  審判長法官  施  文  仁
                                        法官  張  淳  淙
                                        法官  林  永  茂
                                        法官  蕭  仰  歸
                                        法官  洪  佳  濱
      右正本證明與原本無異
                                              書  記  官
中      華      民      國    八十九    年      四      月     二十     日


司法院資訊處製作；財團法人民間司法改革基金會備份。
